# 关于经销商未完成各月销售任务而向销售方缴纳的履约保证金的账务处理问题

提问人：静水凝露 17 时间：2022-02-22 23:20:37
关于经销商未完成各月销售任务而向销售方缴纳的履约保证金的账务处理问题
1 、问题
将B经销商未完成销售任务而向A企业支付的履约保证金C元计入营业外收入是否合理？将B经销商未完成上架单品数量而向A企业支付的履约保证金D元计入营业外收入是否合理？
2 、背景描述
A企业为日化品研发、生产、销售企业，与B经销商签订年度经销商协议，B经销商按照A企业各产品价格目录中的标准价格购买产品，支付方式为先款后货。协议约定年度任务为 2400 万元，各月任务为 200 万元，A企业对经销商实行各月任务考核和累计任务考核，如B经销商未完成某月销售任务考核，则A企业向B经销商收取履约保证金C元；如B经销商完成了某月销售任务同时完成了该月之前各月销售任务，则退还履约保证金C元。如果B经销商任务完成率过低，A企业可以取消B经销商的经销资格。协议约定B经销商需要在KA卖场至少上架 18 个A企业产品，否则B经销商需要向A企业支付履约保证金D元。如果B经销商的上架率过低，A企业可以取消B经销商的经销资格。
3 、企业账务处理
（ 1 ）当B经销商未完成X月销售考核任务时：
借：应收账款-B经销商 C元
贷：其他应付款-履约保证金-B经销商 C元
（ 2 ）当后期B经销商完成(X+1)月销售考核任务同时将X月未完成销售考核任务的差额补足时即完成(X+1)月销售考核任务以及累计完成(X+1)月销售考核任务时：
借：其他应付款-履约保证金-B经销商 C元
贷：应收账款-B经销商 C元
（ 3 ）截止年底B经销商未完成(X+2)月销售考核任务时：
借：应收账款 -B经销商 C元
贷：营业外收入 C元
（ 4 ）当B经销商未按合同约定在KA卖场至少上架 18 个A企业产品时：
借：应收账款 -B经销商 D元
贷：营业外收入 D元
4 、看法
我们认为上述 3 、企业账务处理错误。
（ 1 ）营业外收入主要核算内容
6301 营业外收入：本科目核算企业发生的各项营业外收入，主要包括非流动资产处置利得、非货币性资产交换利得、债务重组利得、政府补助、盘盈利得、捐赠利得等。
营业外收入在发生之前具有不可预见性，是偶尔发生不具备日常、经常性的业务。
而A企业对B经销商的考核，各月都有执行，具有预见性和经常性。
（ 2 ）商业性质
基于 2006 版收入准则（或建造合同准则）
《企业会计准则讲解（ 2010 ）》第十五章表述：“商业折扣，是指企业为促进商品销售而在商品标价上给予的价格扣除。企业销售商品涉及商业折扣的，应当按照扣除商业折扣后的金额确定销售商品收入金额。”商业折扣，其本质上是为了促进销售。
而A企业向B经销商收取的履约保证金本质上也是为了促进销售，或者可以理解成当B经销商能完成任务时，B经销商才具有以超低价格购买A企业产品的资格，否则销售价格就要上升。我们认为业务性质类似商业折扣，只不过商业折扣是在经销商完成任务时销售方给与的返利，而本事项中是经销商完成任务不会支付履约保证金而没完成任务需要支付履约保证金。履约保证金是与销售行为挂钩的，应计入销售收入。
基于 2017 版收入准则的处理意见：
《企业会计准则第 14 号——收入（ 2017 年修订）》第十六条规定：“合同中存在可变对价的， 企业应当按照期望值或最可能发生金额确定可变对价的最佳估计数，但包含可变对价的交易价格，应当不超过在相关不确定性消除时累计已确认收入极可能不会发生重大转回的金额。企业在评估累计已确认收入是否极可能不会发生重大转回时，应当同时考虑收入转回的可能性及其比重。”
应在合同开始日合理估计B经销商是否能够完成销售任务，如果预期能够完成约定销售任务，则 A 企业应按价格目录中的销售价格确认收入
借：应收账款/合同资产（=价格目录约定的单位售价×本期销售数量，视是否结算而不同）
贷：主营业务收入（=合理估计的销售单价×本期销售数量）
当B经销商未完成销售任务时，
借：应收账款 C元 （C元/本期销售数量*本期销售数量）
贷：主营业务收入 C元（C元/本期销售数量*本期销售数量）
履约保证金与销售行为挂钩，是销售价格的一部分。 站在税收监管角度，如果将从经销商收到的款项的一部分列入是处罚收入，仅缴纳企业所得税而不缴纳增值税，其实是有减少税收的可能的，所以站在税务监管部门的角度，不能将上述履约保证金认为是营业外收入，否则这一解读一旦扩大，就会减少增值税的收取，以后可以通过合同安排将一部分收入以履约保证金的名义进行列支，减少缴纳增值税。
5 、疑问
因为B经销商未完成销售任务就需要向A公司支付履约保证金（定额），并不是未完成任务按照销售价格的一定比例支付履约保证金，且违约金一般是计入营业外收支的，所以，企业的账务处理是否合理还待商榷。

回答人：chenyiwei
基本赞同项目组在主帖中的处理意见。该事项在新准则下作为可变对价，是合同约定的营业收入的一部分。但需要注意对可变对价的估计需遵循“极可能不会发生重大转回”的限制条件。